臺灣臺北地方法院民事判決　九十三年度國字第三號
　　原　　　告　乙○○
　　訴訟代理人　劉添錫律師
　　被　　　告　台北縣新店地政事務所
　　法定代理人　甲○○
　　訴訟代理人　丙○○
　　　　　　　　丁○○
當事人間國家賠償事件，本院於民國九十三年六月十四日言詞辯論終結，判決如下：
    主    文
原告之訴駁回。
訴訟費用由原告負擔。
    事    實
甲、原告方面：
一、聲明：被告應賠償原告新台幣（下同）一百萬元，及自訴狀送達被告翌日起至清
    償之日止，按年息百分之五計算之利息。
二、陳述：查第三人黃奕補於八十三年八月五日以其所有坐落於台北縣深坑鄉○○○
    段深坑小段四一之一、四一之四、六四地號等土地，為向原告借款新台幣（下同
    ）一百萬元之擔保，設定辦理本金最高限額抵押權一百萬元（下稱系爭抵押權）
    於原告乙○○。惟因被告作業疏忽漏，致漏未記載深坑鄉○○○段深坑小段四一
    之一地號之土地（下稱系爭土地）於七十六年間之查封註記（本院以七十六年民
    執字第一三二七號函囑辦查封，經被告以北縣店地一字第二二六四號之查封登記
    ），致系爭土地於八十六年因本院拍賣而由訴外人謝惠安拍定並訴請原告塗銷系
    爭抵押權勝訴在案，復經被告以北縣店地字第０九一００一五八三八號塗銷系爭
    抵押權。原告因信賴登記之效力而於設定系爭抵押權後借款於黃奕補，今因被告
    之疏忽致系爭抵押權遭塗銷，黃奕補未依約清償，原告因而受有損害。又原告於
    九十二年十月八日向被告請求賠償，並於九十二年十一月十日經被告拒絕賠償，
    爰依國家賠償第二條第二項之規定提起本訴，請求被告賠償如聲明所示。
三、證據：提出台北縣新店地政事務所拒絕賠償理由書影本為證。
乙、被告方面：
一、聲明：原告之訴駁回。
二、陳述：系爭土地早於七十六年間經本院以北院民執字第七０七號函囑託辦理查封
    登記，詎該查封註記於七十八年間因辦理地籍資料電腦建檔時遺漏轉載，至被告
    仍於八十三年間受理原告之抵押權設定登記。被告為補救此一漏載查封註記，前
    於八十六年間函知法院前揭情事，並請法院衡量係爭之抵押權得否於參加分配後
    辦理塗銷，經法院於函覆系爭抵押權不參予分配，嗣於九十一年四月十五日法院
    通知原告、債務人黃奕補、拍定人謝惠安及被告到院就前揭情事加以說明，被告
    再次提請將該抵押權參與分配，惟仍未受法院認可，拍定人謝惠安並於九十一年
    間訴請法院判決撤銷該筆土地之抵押權，經法院判決拍定人謝惠安勝訴，拍定人
    謝惠安並據此申請被告塗銷抵押權登記。惟按損害賠償應以實際受有損害為成立
    要件。原告主張系爭土地因被告之漏未查封登記致其受抵押權因而遭拍定人訴請
    塗銷，然原告之債權並未因此受有未能受償之損害，是原告依國家賠償法訴請被
    告賠償，尚有未洽。
三、證據：提出土地登記謄本、台北地方法院囑託查封登記書、原告聲請土地登記書
    、抵押權設定契約書、被告受理抵押權登記八八北縣店地一字第０六四０七號函
    、台北地院民事執行處函、土地登記申請書、民事判決及確定證明等件為證。
    理    由
一、按國家賠償法請求損害賠償時，應先以書面向賠償義務機關請求之；賠償義務機
    關拒絕賠償或自提出請求之日起逾三十日不開始協議或自開始協議之日起逾六十
    日協議不成立時，請求權人得提起損害賠償之訴，國家賠償法第十條第一項、第
    十一條第一項定有明文。本件原告於九十二年十月八日向被告台北縣新店地政事
    務為賠償之請求，嗣經被告台北縣新店地政事務所於九十二年十二年十一月十日
    拒絕賠償，有被告拒絕賠償理由書影本（見本院卷第五頁至第七頁）可證，是原
    告提起本件國家賠償請求，符合前揭規定，合先敘明。
二、原告主張訴外人黃奕補於八十三年八月五日以其所有坐落於台北縣深坑鄉○○○
    段深坑小段四一之一、四一之四、六四地號等土地供擔保，向原告借款一百萬元
    並設定系爭抵押權，惟因被告作業疏忽漏，致漏未記載系爭土地（即深坑鄉○○
    ○段深坑小段四一之一地號土地）於七十六年間之查封註記，致系爭土地於八十
    六年經本院拍賣而由訴外人謝惠安拍定並經被告以北縣店地字第０九一００一五
    八三八號塗銷系爭抵押權。原告因信賴登記之效力而於設定系爭抵押權後借款予
    黃奕補，今因被告之疏忽致系爭抵押權遭塗銷，黃奕補未依約清償，爰依國家賠
    償第二條第二項之規定訴請被告賠償如聲明所示。
三、被告則以：系爭土地早於七十六年間經本院以北院民執字第七０七號函囑託辦理
    查封登記，該查封註記雖於七十八年間因辦理地籍資料電腦建檔時遺漏轉載，惟
    被告為補救此一漏載查封註記，前於八十六年間函知法院前揭情事，並請法院衡
    量系爭之抵押權得否於參加分配後辦理塗銷，經法院函覆系爭抵押權不參予分配
    ，嗣於九十一間再次提請將該抵押權參與分配，惟仍未受法院認可，拍定人謝惠
    安訴請法院判決撤銷該筆土地之抵押權，並據此申請被告塗銷系爭抵押權登記。
    然查，原告之債權並不因此而有未能受償之損害，是其提起本訴尚屬無據等語，
    資為抗辯。
四、經查系爭土地早於七十六年間經本院以北院民執字第七０七號函囑託辦理查封登
    記，此有被告提出之土地登記謄本及本院囑託查封登記書（見本院卷第二三頁至
    第二八頁）可稽，詎該查封註記於七十八年間因辦理地籍資料電腦建檔時遺漏轉
    載，至被告仍於八十三年間受理原告之抵押權設定登記（見本院卷第二九頁至第
    三三頁所附之原告聲請土地登記書、抵押權設定契約書）。被告為補救此一漏載
    查封註記，前於八十六年間以八八北縣店地一字第０六四０七號函知法院前揭情
    事（見本院卷第三四頁至第三五頁），並請法院衡量系爭之抵押權得否於參加分
    配後辦理塗銷，經法院於八十九年十一月十二日以北院文七六民執自字一三二七
    號函覆系爭抵押權不參予分配（見本院卷第三六頁）。嗣於九十一年四月十五日
    法院通知原告、債務人黃奕補、拍定人謝惠安及被告到院就前揭情事加以說明，
    被告再次提請將該抵押權參與分配，惟仍未受法院認可，拍定人謝惠安並訴請法
    院判決撤銷該筆土地之抵押權經法院以九十一年度訴字第二八三六號判決拍定人
    謝惠安勝訴，謝惠安乃據此申請被告塗銷抵押權登記（見本院卷第三七頁至第四
    二頁所附土地登記申請書、民事判決及確定證明），此為兩造所不爭執，應可信
    實。惟原告主張被告應予賠償，則為被告否認，並以前開情詞置辯。
五、按公務員於執行職務行使公權力時，因故意或過失不法侵害人民自由或權利者，
    國家應負損害賠償責任。公務員怠於執行職務，致人民自由或權利遭受損害者亦
    同。國家損害賠償，本法及民法以外其他法律有特別規定者，適用其他法律。因
    登記錯誤遺漏或虛偽致受損害者，由該地政機關負損害賠償責任。國家賠償法第
    二條第二項、第六條及土地法第六十八條固分別定有明文。惟查前揭規定之損害
    賠償，仍應以實際受有損害為其成立要件。茲查原告主張系爭土地因被告之漏為
    查封登記致受抵押權因而遭拍定人訴請塗銷之損害云云，然原告並未舉證證明其
    受有何損害，而原告之一百萬元債權仍有其債務人黃奕補所有坐落於台北縣深坑
    鄉○○○段深坑小段四一之四、六四地號等土地為擔保，且原告於提起本訴之前
    ，並未向其債務人黃奕補請求清償而遭拒絕等情，為原告是承在卷（見本院卷第
    六十頁），足見原告並未因部分擔保物之減少而受有未能受償之損害至明。是原
    告仍應先向債務人實現債權，或依法聲請拍賣抵押物後，倘債權未能完全獲得清
    償，始得依土地法第六十八條之規定，就其執行不足受償之債權向被告求償。從
    而，原告依國家賠償法第二條之規定提起本訴，請求被告賠償如聲明所示，為無
    理由，不應准許。
五、結論：原告之訴為無理由，依民事訴訟法第七十八條，判決如主文。
中　　　華　　　民　　　國　　九十三　　年　　　七　　　月　　　十五　　日
                                    民事第三庭　法      官　林振芳
右為正本係照原本作成。
如對本判決上訴，須於判決送達後二十日之不變期間內，向本院提出上訴狀。
中　　　華　　　民　　　國　　九十三　　年　　　七　　　月　　 十五 　　日
                                                法院書記官  李淑芬
